高雄地方法院民事判決　　　　　　　　　100年度訴字第242號
原　　　告　呂佳成
訴訟代理人　張清雄律師
複代理人　　蔡孟珊律師
被　　　告　呂土城
訴訟代理人　戴敬哲律師
　　　　　　林石猛律師
上列當事人間請求清償債務事件，本院於100 年9 月15日言詞辯
論終結，判決如下：
    主      文
被告應給付原告新臺幣壹佰零伍萬陸仟元，及自民國九十九年七
月一日起至清償日止，按週年利率百分之五計算之利息。
原告其餘之訴駁回。
訴訟費用由被告負擔二分之一，餘由原告負擔。
本判決原告勝訴部分，於原告以新臺幣拾陸萬元為被告供擔保
後，得假執行；但被告如以新臺幣壹佰零伍萬陸仟元為原告預供
擔保後，得免為假執行。
原告其餘之假執行聲請駁回。
    事實及理由
壹、程序事項
    按訴狀送達後，原告不得將原訴變更或追加他訴，但請求之
    基礎事實同一者、擴張或減縮應受判決事項之聲明者，不在
    此限，民事訴訟法第255 條第1 項第2 款、第3 款分別定有
    明文。本件於原告起訴狀請求判決被告應給付原告新臺幣（
    下同）1,056,348 元，及自民國99年4 月1 日起至兩造向訴
    外人中國信託商業銀行股份有限公司（下稱中信銀行）連帶
    借款之1,500 萬元債務本息清償之日止，按月給付原告45,0
    00元，並自99年7 月1 日起至清償日之止，按週年利率5%計
    算之利息。嗣於100 年7 月12日本院審理時變更暨追加訴之
    聲明：(一)被告應給付原告1,056,000 元，及自99年7 月1 日
    起至清償日止，按週年利率5%計算之利息；(二)被告應給付原
    告485,289 元，及自100 月7 月13起至清償日止，按週年利
    率5%計算之利息；(三)被告應自100 年7 月1 日起至兩造於92
    年5 月14日向中信銀行連帶借款之1,500 萬元債務本息清償
    之日止，按月給付原告12,250元，及自每月應清償日翌日起
    至清償日止，按週年利率5%計算之利息；(四)被告應自100 年
    7 月1 日起至原告於99年8 月3 日向國泰世華商業銀行股份
    有限公司（下稱國泰世華銀行）借款之1,280 萬元債務本息
    清償之日止，按月給付給原告24,377元，以及自每月應清償
    日翌日起至清償之日止，按週年利率5%計算之利息等聲明，
    並追加類推適用民法第436 條規定為本件之請求權基礎，乃
    為原告基於被告未履行兩造間協議之同一基礎事實所為之追
    加，應予准許；其餘部分則屬縮減應受判決事項之聲明，合
    先敘明。
貳、實體部份
一、原告主張：兩造係父子關係，於94年7 月間協議由被告將仁
    甫貿易有限公司（下稱仁甫公司）交由原告經營，並將被告
    所有，原供仁甫公司經營使用之營業處所及倉庫，即門牌號
    碼為高雄市三民區○○○街137 號房屋（下稱137 號房屋）
    及高雄市三民區○○○街135 號房屋（下稱135 號房屋，暨
    所坐落基地與137 號房屋暨坐落基地，以下合稱北平街房地
    ），及在坐落高雄市○○區○○路15號房屋（下稱梓官區房
    地，與北平街房地，以下合稱系爭房地）均交付原告占有使
    用，而其中以北平街房地供作抵押權擔保，由被告向中信銀
    行連帶借款1,500 萬元本息（下稱系爭貸款），則由原告按
    月清償（下稱系爭協議）。詎被告為脫免履行系爭協議之義
    務，於97年間12月將梓官區房地無償贈與訴外人郭翠瑾，再
    以郭翠瑾名義訴請返還梓官區房地，經本院以98年度雄簡字
    第2465號民事判決勝訴確定，原告於返還梓官區房地後，因
    被告未履行系爭協議，致另須出資1,056,000 元增建冷凍倉
    庫以供經營仁甫公司之用，而受有損害，為此，爰依民法第
    226 條之規定，請求被告賠償1,056,000 元；又被告既未履
    行系爭協議，依公平原則，自應按被告未履行之比例，減少
    原告依系爭協議應分擔貸款本息清償責任，亦即原告僅須負
    擔1/2 之清償責任，爰依民法第227 條之2 第1 項、第179
    條及類推適用民法第436 條等規定，請求被告按月分擔系爭
    貸款本息45,000元（即90,000×1/2 ＝45,000），並返還原
    告已代墊之系貸款等語。並聲明：(一)被告應給付原告1,056,
    000 元，及自99年7 月1 日（存證信函催告送達後）起至清
    償日止，按週年利率5%計算之利息。(二)被告應給付原告485,
    289 元，及自100 月7 月13日起至清償日止，按週年利率5%
    計算之利息。(三)被告應自100 年7 月1 日起至系爭貸款清償
    之日止，按月給付原告12,250元，及自每月應清償日翌日起
    至清償日止按週年利率5%計算之利息。(四)被告應自100 年7
    月1 日起至原告99年8 月3 日向國泰世華銀行借款之1,280
    萬元債務本息清償之日止，按月給付給原告24,377元，以及
    自每月應清償日翌日起至清償之日止，按週年利率5%計算之
    利息。(五)願供擔保以代釋明，聲請宣告假執行。
二、被告則以：兩造係約定以原告清償系爭之貸款作為被告提出
    137 號房屋使用之對價，而不及於梓官區房地；故被告請求
    原告支付每月租金3 萬元作為原告使用梓官區房地之對價，
    惟為原告所拒絕，被告即依民法第470 條第2 項規定，終止
    使用借貸關係，並請求原告返還梓官區房地後，將梓官區房
    地所有權移轉登記予郭翠瑾，原告自不得以其交還梓官區房
    地為由，請求減少其清償義務。此外，縱原告請求有理由，
    原告既為被告之子，本對被告負有第一順位之扶養義務，而
    被告曾因數次心臟手術，僅得從事臨時性工作勉強渡日，自
    得向原告請求給付扶養費。依行政院主計處所公布之平均每
    人每月消費支出統計表，高雄市94年平均月消費支出為17,8
    46元、95年為18,319元、96年為18,848元、97年為18,450元
    、98年為18,835元，99年與100 年以98年之消費支出標準計
    算，被告已發生之扶養費請求權係就94年6 月至100 年7 月
    共74個月，故原告應給付被告扶養費用共計1,37 6,211元（
    17,846×7 ＋18,319×12＋18,848×12＋18,450×12＋18,8
    35×12＋18,835×12＋18,835×7 ＝1,376,211 ），是被告
    得以前揭扶養費請求債權向原告為抵銷等語，資為抗辯。並
    聲明：(一)駁回原告之訴。(二)如受不利之判決，願供擔保，聲
    請准予免為假執行。
三、兩造間不爭執之事項：
  (一)兩造於92年5 月12日，以原告為借款人，被告為連帶保證人
    之身分，向中信銀行借款1,500 萬元，雙方約定借款期間自
    92年5 月14日起至112 年5 月14日止，依中信銀行定儲利率
    指數加碼1.92% 機動計息，分240 期依定額年金平均攤還法
    ，按期攤還本金及利息。
  (二)郭翠瑾於97年12月29日以夫妻贈與為原因，自被告取得梓官
    區房地所有權，並於97年12月29日辦畢所有權移轉登記。
  (三)本院98年度雄簡字第2465號、99年度簡上字第99年號判決（
    下合稱前案訴訟）原告應將梓官區房地遷讓返還郭翠瑾，原
    告並於99年2 月11日將梓官區房地返還給郭翠瑾。
  (四)被告於90年10月23日以原告之名義設立仁甫公司，嗣於94年
    7 月將仁甫公司交由原告經營，並將該公司之營業處所、倉
    庫（即系爭房地）交予原告使用，有仁甫公司變更登記表附
    卷可稽（見本件卷宗頁45至46），並為兩造所不爭執，應堪
    認為真實。
  (五)135 號房屋及基地（以下合稱135 號房地）乃被告依協議贈
    與原告，並已辦妥所有權移轉登記。
  (六)原告另行增建冷凍倉庫以供經營仁甫公司之用，共計支出工
    程費用1,056,348 元。
四、原告主張被告未依系爭協議將梓官區房地交付予伊使用而有
    債務不履行之情事，原告自得向被告請求損害賠償及減輕應
    分擔之系爭貸款清償數額等語，為被告所否認，並以上開情
    詞置辯，是以本件兩造間之爭點厥為：(一)原告主張被告因不
    履行系爭協議，請求被告賠償此部分損害，有無理由？(二)原
    告依民法第277 條之2 、第197 條及類推適用民法第436 條
    等規定，請求減輕應分攤之系爭貸款清償數額1/2 ，並自10
    0 年7 月1 日起至系爭貸款清償之日起，按月給付原告45,0
    00元，暨返還被告因系爭貸款受償所獲利益，有無理由？數
    額若干？(三)原告主張被告未能依約提供梓官區房地為原告經
    營仁甫公司之用，致原告另行支出興建冷凍倉庫之費用，請
    求被告就此負損害賠償責任，有無理由？(四)被告得否以其對
    原告之扶養費請求權，為抵銷之主張？茲分述如下。
五、兩造間協議由原告清償系爭之貸款作為原告使用房屋之對價
    ，是否及於梓官區房地？
  (一)按當事人主張有利於己之事實者，就其事實有舉證之責任，
    民事訴訟法第277 條前段定有明文。次按民事訴訟如係由原
    告主張權利者，應先由原告負舉證之責，若原告先不能舉證
    ，以證實自己主張之事實為真實，則被告就其抗辯事實即令
    不能舉證，或其所舉證據尚有疵累，亦應駁回原告之請求，
    最高法院17年上字第917 號判例要旨參照。原告主張兩造間
    協議由原告清償系爭之貸款作為房屋使用對價之約定，應及
    於梓官區房地云云，無非以被告於前案訴訟中自認為據。
  (二)惟查，就被告於前案中起訴主張渠於94年7 月將仁甫公司之
    營業據點，即系爭房地交由原告使用（見本件卷宗頁9 至9
    背面），因原告未依約給付3 萬元租金，而請求原告返還13
    7 號房屋予被告，以及於前案審理中陳稱: 「（原告呂土城
    如何約定將北平二街137 號房屋、梓官區15號房屋交由被告
    使用？）當初我要退休，所以將公司整個交給被告經營，13
    5 號是我贈與給他的，其他兩棟房子我們是以口頭約定，我
    有要求他每個月要給我3 萬元，但被告只有繳房貸。」「（
    現在137 號之貸款是否仍由你在繳交？）是的。」「（一開
    始是否約定由被告繳交貸款，房子給被告使用？）是的。我
    們現在請求的是要被告再給付租金。」（見本院98年度雄簡
    字第2465號卷宗頁58至59）等語以觀，被告雖已稱梓官區房
    地因仁甫公司經營權之移轉而交付原告使用，然非謂被告已
    自承原告清償系爭之貸款作為房屋使用之對價，及於梓官區
    房地而有成立租賃契約乙情，且被告上述雖稱一開始是約定
    由被告繳交貸款，房子給被告使用等語，惟循前後問答之脈
    絡，被告所稱「房子」應是針對137 號房屋而言，並非及於
    梓官區房地。
  (三)此外，被告既已依協議將135 號房地贈與原告，而系爭貸款
    之擔保僅就137 號房屋及其基地（以下合稱137 號房地）為
    設定抵押權登記，並未含梓官區房地等情，益徵兩造間當初
    應僅協議由原告代為清償系爭貸款，作為使用137 號房屋之
    代價。是以，被告既未自承兩造間曾約定由原告清償系爭貸
    款作為原告使用137 號房屋及梓官區房地之對價，亦未見任
    何具體事證得以佐證兩造間確有為前揭之協議，且迭經本院
    曉諭原告有無其他舉證均未得，是原告主張兩造間曾有約定
    協議由原告清償系爭之貸款作為原告使用房屋之對價，亦及
    於梓官區房地云云，洵無可採。
六、準此而言，兩造間協議由原告代償系爭貸款本息，以作為使
    用被告137 號房屋之對價，既未包括梓官區房地，被告自無
    違反系爭協議而有債務不履行之情事，是原告主張被告因此
    須負債務不履行損害賠償責任之上開(二)爭點，則無審認之必
    要，併此敘明。
七、至原告主張被告未能依約提供梓官區房地為原告經營仁甫公
    司之用，致原告另行支出興建冷凍倉庫之費用，請求被告就
    此負損害賠償責任，有無理由？
  (一)按當事人互相表示意思一致者，無論其為明示或默示，契約
    即為成立，民法第153 條第1 項定有明文。復按民法債編第
    2 章「各種之債」各節所規定之契約，固可謂為有名契約，
    但並不能因而涵蓋所有類型之契約，本於契約自由之原則，
    倘當事人因自由訂定而不能歸類之其他無名契約，自仍可類
    推適用民法相關之規定。查本件兩造間既就仁甫公司經營權
    移轉約定之合意，並不爭執，是有關兩造間就此經營權移轉
    契約之權利義務關係，揆諸前揭說明，尚非不得類推適用民
    法其它之相關規定。
  (二)復按當事人對於必要之點，意思一致，而對於非必要之點，
    未經表示意思者，推定其契約為成立，關於該非必要之點，
    當事人意思不一致時，法院應依其事件之性質定之；又因可
    歸責於債務人之事由，致給付不能者，債權人得請求賠償損
    害，民法第153 條第2 項及第226 條第1 項分別定有明文。
    經查，系爭房地於兩造前成立經營權契約前，即供仁甫公司
    作為經營之用，而仁甫公司對所營事業既為中藥之批發與零
    售，自有使用冷凍倉庫作為保存中藥之必要，是被告讓與移
    轉仁甫公司經營權時，則應有上開認知，並將梓官區房地繼
    續提原告經營仁甫公司經營之用，是兩造間就被告有義務提
    供梓官區房地為原告經營仁甫公司使用之必要之點，應有合
    意之存在，被告自當受此拘束。惟被告嗣後擅自將梓官區房
    地贈與並移轉所有權登記予郭翠瑾，另由郭翠瑾於前案起訴
    請求原告返還梓官區房地，並經本院判決勝訴確定在案；據
    此，被告顯具有可歸責之事由致生給付不能之情事，原告應
    得類推適用民法第226 條第1 項之規定，就給付不能所生之
    損害，向被告請求損害賠償。
  (三)復查，原告須將梓官區房地返還予郭翠瑾，因而需重新增設
    冷凍設備倉庫，並實際支出工程款共1,056,348 元，此有被
    告所不爭執（見100 年5 月17日言詞辯論筆錄，本件卷宗頁
    79）原告提出之冷凍倉庫照片8 幀（見本件卷宗頁83至86）
    及付款簽收證明（見本件卷宗頁113 至115 ）附卷可參，且
    客觀上亦屬必要，是原告主張被告未能依約提供梓官區房地
    為原告經營仁甫公司之用，致原告另行支出1,056,348 元，
    興建冷凍倉庫等情，請求被告就此負損害賠償之責，即屬有
    據。
八、被告得否以其對原告之扶養費請求權，於本件為抵銷之抗辯
    ？
  (一)直系血親相互間，互負扶養之義務；負扶養義務有數人時，
    直系血親卑親屬為第一順序扶養義務人；夫妻互負扶養之義
    務，其負扶養義務之順序與直系血親卑親屬同；負扶養義務
    者有數人，而其親等同一時，應各依其經濟能力分擔義務；
    受扶養權利者有數人，而其親等同一時，應按其需要之狀況
    ，酌為扶養；扶養之程度，應按受扶養權利者之需要，與負
    扶養義務者之經濟能力及身分定之，民法第1114條、第1115
    條第1 項第1 款、第3 項、第1116條第3 項、第1116條之1
    前段、及第1119條亦分別定有明文。次按父母與子女間之扶
    養義務，依民法第1117條之規定，直系血親尊親屬受扶養者
    ，其扶養權利，雖不以無謀生能力為必要，但仍須受不能維
    持生活之限制。
  (二)查被告雖為原告之父，惟本院調閱原告於99年度、98年度及
    97年度之財產所得明細表查知，被告擁有不動產2 筆及投資
    2 筆，總價值達5,713,180 元等情，有稅務電子閘門財產所
    得調件明細表（見本件卷宗頁141 至144 背面）在卷可考，
    並為兩造所不爭執，足徵原告顯無不能維持生活之情形；據
    此，被告主張對原告具有扶養費請求權，而為抵銷之抗辯云
    云，即難准許。
九、綜上所述，被告既違反兩造間經營權移轉契約，並具有可歸
    責之事由，致原告無法繼續使用梓官區房地而須另行支出興
    建冷凍庫之費用受有損害，是原告主張類推適用民法第226
    條第1 項規定，請求被告給付原告1,056,000 元，及自99年
    7 月1 日（存證信函催告送達）起至清償日止，按週年利率
    5%計算之利息，為有理由，應予准許。至原告主張被告違反
    系爭協議，依民法第22 7條之2 第1 項、第179 條及類推適
    用民法第436 條，請求被告按月分擔系爭貸款本息，並返還
    原告已代墊之系爭貸款部分，則無理由，應予駁回。
十、又兩造陳明願供擔保，聲請宣告假執行及免為假執行，經核
    就原告勝訴部分，合於法律規定，爰分別酌定如主文第4 項
    所示之相當擔保金額，併予准許之；至原告其餘假執行之聲
    請，因訴之駁回而失所依據，不予准許
十一、本件事證已臻明確，兩造其餘主張陳述及所提證據方法，
      經本院斟酌後認均不足以影響本件判決之結果，自無遂一
      詳予論駁之必要，併此敘明。
據上論結，本件原告之訴為一部有理由，一部無理由，依民事訴
訟法第79條、第390 條第2 項、第392 條第2 項，判決如主文。
中    華    民    國    100   年    9     月    30    日
                  民事第四庭  法  官  劉定安
正本係照原本作成。
如不服本判決，應於送達後20日內，向本院提出上訴狀並表明上
訴理由，如於本判決送達前提起上訴者，應於判決送達後10日內
補提上訴理由書（須附繕本）。
如委任律師提起上訴者，應一併繳納上訴審裁判費。
中    華    民    國    100   年    10    月     3    日
                              書記官  黃文章